---
title: "<span style='font-size: 80px;'>手机消费行为分析</span>"
subtitle: "<span style='font-size: 80px;'>第4-6章</span>"
date: today
author: "<span style='color: #044875;'>Li Zongzhang</span>"
format: 
  revealjs:
    incremental: FALSE
    theme: sky
    slide-number: true
    chalkboard: 
      buttons: false
    preview-links: auto
    css: styles.css
    footer: <https://lizongzhang.github.io/emtrics26>
    # include-before-body: header.html
    code-block-height: 100px
    code-fold: true
---

<style>

/* 减小一级标题的下方边距 */
h1.title, h1, .h1 {
  margin-top: 0.5rem !important;
  margin-bottom: 0.5rem !important;
}

/* 确保表格容器有足够的滚动空间且不被截断 */
.tabset, .cell-output-display {
  overflow-x: auto !important;
  overflow-y: visible !important;
  margin-top: 0px !important;
}

/* 强制调整表格字体大小（双重保险） */
.flextable {
  font-size: 16px !important; 
}
</style>



## 1 数据和变量

数据来源：mobile.xlsx

样本容量：142

laptop: 笔记本电脑价格

expense: 月生活费

mobile: 手机价格

mobile: 笔记本电脑使用时长

gender: 性别

demand_level: performance/lite

brand_preference: gaming/mainstream/premium/value


```{r}
#| message: false
#| warning: false
#| include: false
library(tidyverse)
library(knitr)
library(flextable)
```


```{r}
#| message: false
#| warning: false
#| include: false
library(readxl)
df <- read_excel("data/mobile.xlsx")
```


## 2 描述性统计分析

### 2.1 定量变量

```{r}
#| echo: true
#| #| message: false
#| warning: false

library(modelsummary)
datasummary(laptop + expense + mobile + usage_month ~ 
                     N + Mean + SD + Median + Min + Max, 
                   data = df, 
                   fmt = 3, 
                   output = 'flextable') %>%
  theme_apa() %>%              
  autofit() %>%               
  font(fontname = "Times New Roman", part = "all")

```

---

### 2.2 定性变量


```{r}
#| echo: true
#| #| message: false
#| warning: false

datasummary(gender + demand_level + brand_preference ~ 
            N + Percent() + laptop * (Mean + Median + SD + Min + Max), 
            data = df, 
            fmt = 2, 
            output = 'flextable') %>%
  theme_apa() %>%
  autofit() %>%
  font(fontname = "Times New Roman", part = "all")
```


## 3 回归分析

---

```{r}
#| echo: true
#| #| message: false
#| warning: false
#| label: tbl1-reg-results
#| tbl-cap: "Model 1 Regression Analysis"

library(broom)
m1 <- lm(laptop ~ expense + mobile + usage_month, data = df)

models_list <- list("Model 1" = m1)

modelsummary(
  list("Model 1" = m1), 
  fmt = 3, 
  stars = TRUE, 
  gof_omit = 'AIC|BIC|Log.Lik|F|statistic', 
  output = "flextable"
) %>% 
  theme_apa() %>%
  fontsize(size = 18, part = "all") %>%      
  padding(padding = 5, part = "all") %>%
  autofit() %>%
  font(fontname = "Times New Roman", part = "all")


```


---

```{r}
#| echo: true
#| #| message: false
#| warning: false
#| label: tbl2-reg-results
#| tbl-cap: "Model 2 Regression Analysis"

library(broom)
m2 <- lm(log(laptop) ~ log(expense) + log(mobile) + usage_month, data = df)

models_list <- list("Model 2 (Y=log(laptop))" = m2)

modelsummary(
  models_list, 
  fmt = 3, 
  stars = TRUE,  
  gof_omit = 'AIC|BIC|Log.Lik|F|statistic', 
  output = "flextable"
) %>% 
  theme_apa() %>% 
  autofit() %>%
  font(fontname = "Times New Roman", part = "all")


```

---

```{r}
#| echo: true
#| #| message: false
#| warning: false
#| label: tbl3-reg-results
#| tbl-cap: "Model 3 Regression Analysis"
m3 <- lm(laptop ~ expense + mobile + usage_month + gender, data = df)

models_list <- list("Model 3" = m3)

modelsummary(
  models_list, 
  fmt = 3, 
  stars = TRUE,  
  gof_omit = 'AIC|BIC|Log.Lik|F|statistic', 
  output = "flextable"
) %>% 
  theme_apa() %>% 
  autofit() %>%
  font(fontname = "Times New Roman", part = "all")

```


## 

::: {style="text-align: center; position: absolute; top: 50%; left: 50%; transform: translate(-50%, -50%); font-size: 60px;white-space: nowrap;"}
Thanks for your attention！
:::
