---
title: "26春24工管1-2班学生课堂参与情况(第1-13周)"
author: "Li Zongzhang"
date: today
format:
  html:
    toc: true
    toc-depth: 3
    code-fold: true
    fig-width: 9
    fig-height: 5
lang: zh
---

```{r}
#| message: false
#| warning: false
#| include: false

library(tidyverse)
library(showtext)
showtext_auto()
```


```{r}
#| label: setup
#| message: false
#| warning: false

library(tidyverse)
library(gt)
library(patchwork)
library(ggrepel)

# ── 读取数据 ──────────────────────────────────────────────
library(readxl)
raw <- read_excel("df_24ba.xlsx")

# ── 清洗与整理 ────────────────────────────────────────────
df <- raw |>
  rename(
    姓名       = 姓名,
    学号       = 学号,
    班级       = 所属行政班,
    开课次数   = 开课次数,
    签到次数   = 签到次数,
    作业项数   = 作业和测验项数,
    作业提交数 = 作业和测验提交项数
  ) |>
  mutate(
    # 原始数据为 0–1，乘 100 转为百分制
    签到率     = 签到率     * 100,
    作业提交率 = 作业提交率 * 100,
    班级简称 = case_when(
      str_detect(班级, "1$") ~ "人力资源1班",
      str_detect(班级, "2$") ~ "人力资源2班",
      TRUE ~ 班级
    ),
    综合参与度 = (签到率 + 作业提交率) / 2,
    预警等级 = case_when(
      综合参与度 < 50 ~ "严重预警（<50%）",
      综合参与度 < 70 ~ "中度预警（50–70%）",
      综合参与度 < 85 ~ "轻度预警（70–85%）",
      TRUE            ~ "正常（≥85%）"
    ),
    预警等级 = factor(预警等级, levels = c(
      "严重预警（<50%）", "中度预警（50–70%）",
      "轻度预警（70–85%）", "正常（≥85%）"
    ))
  )

# 颜色方案（马卡龙色）
col_warning <- c(
  "严重预警（<50%）"   = "#F4A7B9",   # 玫瑰粉
  "中度预警（50–70%）" = "#FDBF8B",   # 蜜桃橙
  "轻度预警（70–85%）" = "#FFF0A0",   # 柠檬黄
  "正常（≥85%）"       = "#A8D8B9"    # 薄荷绿
)

# gt 表格通用样式函数
gt_style <- function(gt_tbl) {
  gt_tbl |>
    tab_options(
      table.width                        = pct(100),
      table.border.top.style             = "solid",
      table.border.top.width             = px(2),
      table.border.top.color             = "#4472C4",
      table.border.bottom.style          = "solid",
      table.border.bottom.width          = px(2),
      table.border.bottom.color          = "#4472C4",
      column_labels.border.bottom.width  = px(2),
      column_labels.border.bottom.color  = "#4472C4",
      data_row.padding                   = px(8),
      table.font.size                    = px(13)
    ) |>
    tab_style(
      style = list(
        cell_fill(color = "#4472C4"),
        cell_text(color = "white", weight = "bold", size = px(13))
      ),
      locations = cells_column_labels()
    )
}

# 预警表格辅助函数
make_warn_table <- function(data, header_color, row_color, title_text) {
  if (nrow(data) == 0) {
    cat("✅ 无此级别预警学生。")
    return(invisible(NULL))
  }
  data |>
    select(学号, 班级简称, 签到率, 作业提交率, 综合参与度) |>
    arrange(综合参与度) |>
    gt() |>
    tab_header(title = title_text) |>
    cols_label(
      学号       = "学号",
      班级简称   = "班级",
      签到率     = "签到率",
      作业提交率 = "作业提交率",
      综合参与度 = "综合参与度"
    ) |>
    fmt_number(
      columns  = c(签到率, 作业提交率, 综合参与度),
      decimals = 1,
      pattern  = "{x}%"
    ) |>
    cols_align(align = "center") |>
    cols_align(align = "left", columns = 学号) |>
    tab_style(
      style = list(
        cell_fill(color = header_color),
        cell_text(color = "white", weight = "bold", size = px(13))
      ),
      locations = cells_column_labels()
    ) |>
    tab_style(
      style = cell_fill(color = row_color),
      locations = cells_body()
    ) |>
    tab_options(
      table.width                       = pct(100),
      table.border.top.style            = "solid",
      table.border.top.width            = px(2),
      table.border.top.color            = header_color,
      table.border.bottom.style         = "solid",
      table.border.bottom.width         = px(2),
      table.border.bottom.color         = header_color,
      column_labels.border.bottom.width = px(2),
      column_labels.border.bottom.color = header_color,
      data_row.padding                  = px(8),
      table.font.size                   = px(13)
    )
}
```

## 1. 总体概况

- 理论课签到：10次

- 理论课发布作业和测验：13项

- 实验课签到：8次

- 实验发布作业：14项

- 补交作业：61人次

```{r}
#| label: tbl-overview
#| echo: false

tibble(
  指标 = c(
    "总人数",
    "平均签到率",
    "平均作业提交率",
    "平均综合参与度",
    "签到率 ≥85% 人数",
    "作业提交率 ≥85% 人数",
    "综合参与度 <70% 人数（需关注）"
  ),
  数值 = c(
    as.character(nrow(df)),
    sprintf("%.1f%%", mean(df$签到率,     na.rm = TRUE)),
    sprintf("%.1f%%", mean(df$作业提交率, na.rm = TRUE)),
    sprintf("%.1f%%", mean(df$综合参与度, na.rm = TRUE)),
    as.character(sum(df$签到率     >= 85, na.rm = TRUE)),
    as.character(sum(df$作业提交率 >= 85, na.rm = TRUE)),
    as.character(sum(df$综合参与度  < 70, na.rm = TRUE))
  )
) |>
  gt() |>
  tab_header(title = "全班总体参与情况汇总") |>
  cols_label(指标 = "指标", 数值 = "数值") |>
  cols_align(align = "left",  columns = 指标) |>
  cols_align(align = "right", columns = 数值) |>
  cols_width(指标 ~ px(300), 数值 ~ px(120)) |>
  tab_style(
    style = list(cell_fill(color = "#FADBD8"),
                 cell_text(weight = "bold", color = "#C0392B")),
    locations = cells_body(rows = 7)
  ) |>
  tab_style(
    style = cell_fill(color = "#F2F6FC"),
    locations = cells_body(rows = c(1, 3, 5))
  ) |>
  gt_style()
```

---

## 2. 分班对比

```{r}
#| label: tbl-class
#| echo: false
#| warning: false

df |>
  group_by(班级简称) |>
  summarise(
    人数             = n(),
    签到率均值       = mean(签到率,       na.rm = TRUE),
    签到率中位数     = median(签到率,     na.rm = TRUE),
    作业提交率均值   = mean(作业提交率,   na.rm = TRUE),
    作业提交率中位数 = median(作业提交率, na.rm = TRUE),
    综合参与度均值   = mean(综合参与度,   na.rm = TRUE),
    .groups = "drop"
  ) |>
  gt() |>
  tab_header(title = "两个行政班参与情况对比") |>
  cols_label(
    班级简称         = "班级",
    人数             = "人数",
    签到率均值       = "签到率均值",
    签到率中位数     = "签到率中位数",
    作业提交率均值   = "作业提交率均值",
    作业提交率中位数 = "作业提交率中位数",
    综合参与度均值   = "综合参与度均值"
  ) |>
  fmt_number(
    columns = c(签到率均值, 签到率中位数,
                作业提交率均值, 作业提交率中位数,
                综合参与度均值),
    decimals = 1,
    pattern  = "{x}%"
  ) |>
  cols_align(align = "center") |>
  cols_align(align = "left", columns = 班级简称) |>
  gt_style()
```

```{r}
#| label: fig-class-compare
#| fig-cap: "两班签到率与作业提交率分布对比（箱线图）"

df_long <- df |>
  select(姓名, 班级简称, 签到率, 作业提交率) |>
  pivot_longer(c(签到率, 作业提交率), names_to = "指标", values_to = "比率")

ggplot(df_long, aes(x = 班级简称, y = 比率, fill = 班级简称)) +
  geom_boxplot(alpha = 0.6, outlier.shape = 21, outlier.size = 2) +
  geom_jitter(width = 0.15, alpha = 0.5, size = 1.5, color = "gray30") +
  geom_hline(yintercept = 85, linetype = "dashed",
             color = "steelblue", linewidth = 0.8) +
  annotate("text", x = 0.6, y = 87, label = "85% 基准线",
           color = "steelblue", size = 3.5) +
  facet_wrap(~指标) +
  scale_fill_manual(values = c("人力资源1班" = "#3498DB",
                                "人力资源2班" = "#E74C3C")) +
  scale_y_continuous(labels = \(x) paste0(x, "%"), limits = c(0, 110)) +
  labs(title = "两班参与情况分布对比",
       x = NULL, y = "比率", fill = "班级") +
  theme_bw(base_size = 13) +
  theme(legend.position = "top", strip.text = element_text(size = 12))
```

---

## 3. 签到率与作业提交率散点图

```{r}
#| label: fig-scatter
#| fig-cap: "签到率 vs. 作业提交率散点图。颜色表示预警等级，虚线为 85% 基准线；综合参与度 <70% 的学生已标注学号。"
#| fig-height: 6

ggplot(df, aes(x = 签到率, y = 作业提交率, color = 预警等级)) +
  geom_vline(xintercept = 85, linetype = "dashed",
             color = "gray50", linewidth = 0.7) +
  geom_hline(yintercept = 85, linetype = "dashed",
             color = "gray50", linewidth = 0.7) +
  geom_point(aes(shape = 班级简称), size = 3, alpha = 0.85) +
  geom_text_repel(
    data = filter(df, 综合参与度 < 70),
    aes(label = 学号), size = 2.8, show.legend = FALSE,
    max.overlaps = 20, box.padding = 0.4
  ) +
  scale_color_manual(values = col_warning) +
  scale_x_continuous(labels = \(x) paste0(x, "%"), limits = c(0, 110)) +
  scale_y_continuous(labels = \(x) paste0(x, "%"), limits = c(0, 115)) +
  labs(
    title    = "签到率 vs. 作业提交率",
    subtitle = "综合参与度 < 70% 的学生已标注学号",
    x = "签到率", y = "作业提交率",
    color = "预警等级", shape = "班级"
  ) +
  theme_bw(base_size = 13) +
  theme(legend.position = "right")
```

---

## 4. 全班排名（综合参与度）

```{r}
#| label: fig-ranking
#| fig-cap: "全班综合参与度排名（签到率与作业提交率的平均值），颜色表示预警等级。"
#| fig-height: 9

df |>
  arrange(desc(综合参与度)) |>                              # ← 改为降序
  mutate(学号 = factor(学号, levels = rev(学号))) |>        # ← levels 取反，使最高分显示在顶部
  ggplot(aes(x = 综合参与度, y = 学号, fill = 预警等级)) +
  geom_col(alpha = 0.85) +
  geom_vline(xintercept = 85, linetype = "dashed",
             color = "gray30", linewidth = 0.7) +
  geom_text(aes(label = sprintf("%.1f%%", 综合参与度)),
            hjust = -0.15, size = 2.8, color = "gray20") +
  scale_fill_manual(values = col_warning) +
  scale_x_continuous(labels = \(x) paste0(x, "%"), limits = c(0, 115)) +
  labs(
    title = "全班综合参与度排名",
    x = "综合参与度（签到率与作业提交率均值）",
    y = NULL, fill = "预警等级"
  ) +
  theme_bw(base_size = 11) +
  theme(legend.position = "top",
        axis.text.y = element_text(size = 8))
```

---

## 5. 预警名单

### 5.1 严重预警（综合参与度 < 50%）

```{r}
#| label: tbl-warn-severe
#| echo: false

df |>
  filter(综合参与度 < 50) |>
  make_warn_table(
    header_color = "#E07A9A",
    row_color    = "#FADBD8",
    title_text   = "严重预警学生名单（综合参与度 < 50%）"
  )
```

### 5.2 中度预警（综合参与度 50–70%）

```{r}
#| label: tbl-warn-medium
#| echo: false

df |>
  filter(综合参与度 >= 50, 综合参与度 < 70) |>
  make_warn_table(
    header_color = "#E8955A",
    row_color    = "#FDEBD0",
    title_text   = "中度预警学生名单（综合参与度 50–70%）"
  )
```

### 5.3 轻度预警（综合参与度 70–85%）

```{r}
#| label: tbl-warn-light
#| echo: false

df |>
  filter(综合参与度 >= 70, 综合参与度 < 85) |>
  make_warn_table(
    header_color = "#C8A830",
    row_color    = "#FEF9E7",
    title_text   = "轻度预警学生名单（综合参与度 70–85%）"
  )
```

---

## 6. 理论课与实验课参与情况对比

```{r}
#| label: fig-theory-lab
#| fig-cap: "理论课签到率与实验课签到率对比。对角线表示两者相等；偏离较远的学生在某类课程参与明显不足，已标注学号。"

df2 <- df |>
  mutate(
    理论课签到率 = round(理论课学生签到次数 / 理论课班级开课数 * 100, 1),
    实验课签到率 = round(实验课学生签到次数 / 实验课班级开课数 * 100, 1)
  ) |>
  filter(!is.na(理论课签到率), !is.na(实验课签到率))

ggplot(df2, aes(x = 理论课签到率, y = 实验课签到率, color = 预警等级)) +
  geom_abline(slope = 1, intercept = 0,
              linetype = "dashed", color = "gray50") +
  geom_point(aes(shape = 班级简称), size = 3, alpha = 0.85) +
  geom_text_repel(
    data = filter(df2, abs(理论课签到率 - 实验课签到率) > 20 |
                       综合参与度 < 60),
    aes(label = 学号), size = 2.8, show.legend = FALSE,
    max.overlaps = 15, box.padding = 0.4
  ) +
  scale_color_manual(values = col_warning) +
  scale_x_continuous(labels = \(x) paste0(x, "%"), limits = c(0, 115)) +
  scale_y_continuous(labels = \(x) paste0(x, "%"), limits = c(0, 115)) +
  labs(
    title    = "理论课签到率 vs. 实验课签到率",
    subtitle = "虚线为理论课 = 实验课基准线；偏离较大或预警学生已标注学号",
    x = "理论课签到率", y = "实验课签到率",
    color = "预警等级", shape = "班级"
  ) +
  theme_bw(base_size = 13) +
  theme(legend.position = "right")
```

---

## 7. 完整数据表

```{r}
#| label: tbl-full
#| echo: false

df |>
  arrange(desc(综合参与度)) |>
  select(学号, 班级简称, 签到率, 作业提交率, 综合参与度, 预警等级) |>
  gt() |>
  tab_header(title = "全班学生参与情况完整数据（按综合参与度降序排列）") |>
  cols_label(
    学号       = "学号",
    班级简称   = "班级",
    签到率     = "签到率",
    作业提交率 = "作业提交率",
    综合参与度 = "综合参与度",
    预警等级   = "预警等级"
  ) |>
  fmt_number(
    columns  = c(签到率, 作业提交率, 综合参与度),
    decimals = 1,
    pattern  = "{x}%"
  ) |>
  cols_align(align = "center") |>
  cols_align(align = "left", columns = c(学号, 班级简称, 预警等级)) |>
  tab_style(
    style = list(cell_fill(color = "#FADBD8"),
                 cell_text(color = "#C0392B", weight = "bold")),
    locations = cells_body(rows = 预警等级 == "严重预警（<50%）")
  ) |>
  tab_style(
    style = list(cell_fill(color = "#FDEBD0"),
                 cell_text(color = "#CA6F1E", weight = "bold")),
    locations = cells_body(rows = 预警等级 == "中度预警（50–70%）")
  ) |>
  tab_style(
    style = cell_fill(color = "#FEF9E7"),
    locations = cells_body(rows = 预警等级 == "轻度预警（70–85%）")
  ) |>
  tab_style(
    style = cell_fill(color = "#EAFAF1"),
    locations = cells_body(rows = 预警等级 == "正常（≥85%）")
  ) |>
  gt_style()
```